【裁判字號】    95,易,1210
【裁判日期】    950908
【裁判案由】    妨害名譽
【裁判全文】
臺灣臺中地方法院刑事判決              95年度易字第1210號
公  訴  人  臺灣臺中地方法院檢察署檢察官
被      告  甲○○
上列被告因妨害名譽案件，經檢察官提起公訴（95年度偵字第77
10號），本院判決如下：
    主    文
甲○○公然侮辱人，處拘役拾日，如易科罰金，以銀元佰元
（即新臺幣玖佰元）折算壹日。
    犯罪事實
一、緣甲○○前因傷害案件，經臺灣臺中地方法院檢察署以93年
    度偵字第19771號案件偵查中，因甲○○與告訴人乙○○以
    新臺幣（下同）4萬元達成民事和解，乙○○乃撤回告訴，
    甲○○即經檢察官為不起訴處分確定。詎事後甲○○分文未
    付，乙○○遂於民國94年11月中旬某日19、20時許，邀友人
    常光健一同至位於臺中市○○路上之「北海飯店」後門，欲
    要求甲○○依上開和解條件給付4萬元，甲○○竟出手推倒
    乙○○（未成傷），並基於公然侮辱之故意，在屬公眾得以
    共見共聞場合，辱罵乙○○「幹你娘」等語，足以貶損乙○
    ○之名譽。
二、案經乙○○訴由臺灣臺中地方法院檢察署檢察官偵查起訴。
    理    由
一、訊據被告甲○○矢口否認有何公然侮辱犯行，辯稱：伊當時
    人不在臺中，沒有出現在起訴書所載時地，伊與父母住在雲
    林縣的戶籍地，都在家裡幫忙做事，沒有去別的地方云云。
二、惟查：上開犯罪事實，業據告訴人乙○○迭自警詢、偵查、
    本院準備程序及審理時指訴歷歷，並據證人常光健於95年3
    月29日偵訊時結證稱：「94年11月中左右，晚上7、8點及地
    點都沒有錯，是北海飯店後門，後門好像有連接梅川東路」
    、「有看見甲○○推倒乙○○在地上，甲○○與乙○○為何
    事爭執我不清楚，我距他們2人約幾公尺，我有聽到甲○○
    罵乙○○『幹你娘』」等語（見偵查卷第29頁），及於本院
    審理時結證稱：其在偵訊時所言實在，當天其與乙○○一起
    去，但其去買菸，所以乙○○先遇到被告甲○○，其後來到
    了，有看到乙○○被甲○○推倒，其還有聽到甲○○口出穢
    言，他對乙○○說「幹你娘」，其可以確定當天所看到的是
    被告甲○○等語（見本院審判筆錄第3、4頁）明確。經核證
    人常光健前後證述內容一致，其證詞堪以採信，故被告空言
    辯稱其當時並不在場云云，應屬事後飾卸之詞，委無可採。
    至於被告於本院審理時聲請傳喚證人即其父王安宏，以證明
    其當時都在雲林家中、沒有來臺中云云（見本院審判筆錄第
    6頁），惟臺中與雲林之距離並非甚遠，被告縱使長期住在
    雲林家中，其前往臺中市仍非甚為困難，而被告為成年人，
    亦難期待其於每次前往臺中市時均清楚向家人交代其行蹤，
    又本案事發迄今已歷經1、2年，焉能期待被告父親王安宏清
    楚記憶被告於1、2年某日是否整日在雲林之家中？是以，此
    部分並無調查必要，併予敘明。綜上，本案事證明確，被告
    上開公然侮辱犯行，堪以認定。
三、新舊法比較：
    被告行為後，刑法部分條文業於94年1月7日修正，同年2月2
    日公布，於95年7月1日施行，且罰金罰鍰提高標準條例於95
    年4月28日修正，並自同年7月1日起生效施行。現行刑法第2
    條第1項規定：「行為後法律有變更者，適用行為時之法律
    ，但行為後之法律有利於行為人者，適用最有利於行為人之
    法律。」，上開規定乃與刑法第1條罪刑法定主義契合，而
    貫徹法律禁止溯及既往原則，係規範行為後法律變更所生新
    舊法律比較適用之準據法，是刑法第2條本身雖經修正，但
    刑法第2條既屬適用法律之準據法，本身尚無比較新舊法之
    問題，應一律適用裁判時之現行刑法第2條規定以決定適用
    之刑罰法律，先予辨明。又以本次刑法修正之比較新舊法，
    應就罪刑有關之一切情形，綜其全部罪刑之結果而為比較，
    最高法院95年5月23日95年度第8次刑庭會議決議可資參照。
    經查：
  (一)刑法第309條第1項公然侮辱罪，法定刑為拘役或銀元300元
    以下罰金，而修正後刑法施行法增訂第1條之1：「中華民國
    94年1月7日刑法修正施行後，刑法分則編所定罰金之貨幣單
    位為新臺幣。94年1月7日刑法修正時，刑法分則編未修正之
    條文定有罰金者，自94年1月7日刑法修正施行後，就其所定
    數額提高為30倍。但72年6月26日至94年1月7日新增或修正
    之條文，就其所定數額提高為3倍。」，又刑法第33條第5款
    修正為：「主刑之種類如下：五、罰金：新臺幣1,000元以
    上，以百元計算之」。是依修正後之法律，刑法第309條第1
    項公然侮辱罪所得科處之罰金刑最高為新臺幣9,000元，最
    低為新臺幣1,000元，然依被告行為時之刑罰法律，即罰金
    罰鍰提高標準條例第1條前段規定之提高倍數10倍及修正前
    刑法第33條第5款規定之罰金最低額1元計算，該罪所得科處
    之罰金最高為銀元3,000元，最低額為銀元1元，若換算為新
    臺幣，最高額與新法同為新臺幣9,000元，然最低額僅為新
    臺幣3元。因此，比較上述修正前、後之刑罰法律，自以被
    告行為時關於科處罰金刑之法律較有利於被告。
  (二)關於易科罰金之折算標準，依據修正前刑法第41條第1項前
    段規定：「犯最重本刑為5年以下有期徒刑以下之刑之罪，
    而受6個月以下有期徒刑或拘役之宣告，因身體、教育、職
    業、家庭之關係或其他正當事由，執行顯有困難者，得以1
    元以上3元以下折算1日，易科罰金。」，再依據修正前罰金
    罰鍰提高標準條例第2條前段（現已刪除）規定，就其原定
    數額提高為100倍折算1日，則本件被告行為時之易科罰金折
    算標準，應以銀元100元或200元或300折算1日，經折算為新
    臺幣後，應以新臺幣300元或600元或900元折算為1日。惟95
    年7月1日修正公布施行之刑法第41條第1項前段則規定：「
    犯最重本刑為五年以下有期徒刑以下之刑之罪，而受六個月
    以下有期徒刑或拘役之宣告者，得以新臺幣一千元、二千元
    或三千元折算一日，易科罰金。」比較修正前後之易科罰金
    折算標準，以修正前之規定較有利於被告，故應依刑法第2
    條第1項前段，適用修正前刑法第41條第1項前段、罰金罰鍰
    提高標準條例第2條規定，對被告較為有利。
  (三)綜觀上開比較結果，均以被告行為時之法律，即修正前刑法
    之相關規定及罰金罰鍰提高標準條例第1條前段、第2條規定
    對被告較為有利，是依刑法第2條第1項前段之規定，應適用
    被告行為時法即修正前法律予以論處。
四、論罪科刑：
    按所謂侮辱乃對他人為輕蔑表示之行為，易言之，乃對他人
    為有害於感情名譽之輕蔑表示，足使他人在精神上、心理上
    有感受到難堪或不快之虞者，亦即侮辱行為本身須具有侵害
    他人感情名譽之一般危險，始足當之。次按，所謂公然，乃
    不特定人或多數人直接行以共見共聞之狀態，至於現場實際
    上有多少人聞見，均非所問。查被告於前揭時、地，在多數
    人得以共見共聞之情況下，以「幹你娘」之粗鄙言詞辱罵告
    訴人乙○○，自足使告訴人感到難堪、不快，並足以減損告
    訴人之名譽。故核被告所為，係犯刑法第309條第1項之公然
    侮辱罪。爰審酌被告既同意給付4萬元予告訴人乙○○，使
    告訴人於前開傷害案件同意撤回告訴，詎竟分文未付，於告
    訴人促其履行時，又以前開穢言對告訴人為公然侮辱，惡性
    非輕，兼衡其犯罪之手段、目的、動機、所生危害、被告犯
    罪後仍然飾詞卸責，毫無悔意等一切情狀，量處如主文所示
    之刑，並諭知易科罰金之折算標準，以資懲儆。
據上論斷，應依刑事訴訟法第299條第1項前段、刑法第2條第1項
、第309條第1項，修正前刑法第41條第1項前段，罰金罰鍰提高
標準條例第1條前段、修正前罰金罰鍰提高標準條例第2條，現行
法規所定貨幣單位折算新臺幣條例第2條，判決如主文。
中    華    民    國    95    年    9     月     8    日
                  刑事第五庭  審判長法  官  賴恭利
                                    法  官  巫淑芳
                                    法  官  林慧貞
上正本證明與原本無異。
如不服本判決，應於送達後10日內向本院提出上訴狀（須附繕本
），上訴於臺灣高等法院臺中分院。
                                    書記官  黃舜民
中    華    民    國    95    年    9     月     8    日
附錄論罪科刑法條
刑法第309條
公然侮辱人者，處拘役或3百元以下罰金。
以強暴犯前項之罪者，處1年以下有期徒刑、拘役或5百元以下罰
金。


司法院資訊處製作；財團法人民間司法改革基金會備份。
